臺灣臺中地方法院民事判決　九十三年度訴字第一一八四號
　　原　　　告　丙○○
　　訴訟代理人　吳顯忠　律師
　　被　　　告　臺灣土地銀行股份有限公司
　　法定代理人　丁○○
　　訴訟代理人　乙○○
　　　　　　　　甲○○
右當事人間第三人異議之訴事件，經本院於民國九十三年九月二十九日言詞辯論終結
，判決如下：
    主      文
本院九十三年執善字第七０三一號拍賣抵押物事件，就原告所有如附圖所示Ｂ部分（
面積一九九點九七平方公尺）及Ｃ部分（面積三點八四平方公尺）未辦理保存登記之
建物所為之強制執行程序，應予撤銷。
訴訟費用由被告負擔。
    事實及理由
一、原告方面：坐落臺中縣大甲鎮○○段二七六號土地及同段建號一六四號建物（建
    物門牌為臺中縣大甲鎮○○路八號房屋）均為原告建築所有，因原告為擔保訴外
    人王正輝之債權，而信託登記於訴外人王正輝名下，並由原告繼續居住至今，詎
    訴外人王正輝於向被告借款時，竟擅自提供上開土地及建物辦理抵押權設定，而
    訴外人王正輝死亡後，由其子王愉嘉向法院申請限定繼承，因尚餘約新臺幣（下
    同）五十萬元未清償，故被告乃聲請鈞院裁定拍賣抵押物而裁定獲准，並據該准
    許拍賣之裁定，聲請強制執行（分案為九十三年度執善字第七０三一號拍賣抵押
    物案件），被告並就前揭土地及建物聲請拍賣執行，然如附圖所示Ｂ部分（一層
    ，面積一九九點九七平方公尺）及Ｃ部分（一層，面積為三點八四平方公尺）未
    辦理保存登記之增建部分（目前與如附圖Ａ所示部分，一併暫編建號三四二號部
    分，以下簡稱系爭建物部分）係原告於民國七十八年間原始建築取得之建物，並
    非屬於訴外人王正輝或其繼承人所有，且該系爭建物部分，在使用上及構造上及
    與同段建號一六四號建物部分係獨立可分，亦非從物性質，並無併為執行之依據
    ，然鈞院執行拍賣時，卻依被告之聲請，將該部分列為抵押權之標的物一併查封
    拍賣，顯有錯誤，故於上開強制執行程序終結前，依據強制執行法第十五條之規
    定，本於所有權提起第三人異議之訴，聲明請求鈞院九十三年執善字第七０三一
    號事件，就系爭建物部分所為強制執行程序部分，應予撤銷。
二、被告方面：系爭建物部分使用上及構造上並不具有獨立性，且依其情形僅作為停
    車場使用，作為主建物（即同段第一六四號建物）居住房屋之便利使用，亦應屬
    於從物，均應為抵押權之效力所及，故聲請駁回原告之訴。
三、法院得心證之理由：
  (一)原告主張：坐落臺中縣大甲鎮○○段二七六號土地及同段建號一六四號建物（建
    物門牌為臺中縣大甲鎮○○路八號房屋）均為原告建築所有，因原告為擔保訴外
    人王正輝之債權，而信託登記於訴外人王正輝名下，並由原告繼續居住至今，訴
    外人王正輝於向被告借款時，提供坐落臺中縣大甲鎮○○段二七六號土地及同段
    建號一六四號建物（建物門牌為臺中縣大甲鎮○○路八號房屋）設定抵押權，訴
    外人王正輝死亡後，由其子王愉嘉向法院申請限定繼承，因尚餘約五十萬元未清
    償，故被告乃聲請鈞院裁定拍賣抵押物而裁定獲准，並據該准許拍賣之裁定，聲
    請強制執行（分案為九十三年度執善字第七０三一號拍賣抵押物案件），被告就
    前揭土地及建物聲請拍賣執行時，卻聲請就系爭建物部分併為查封拍賣，為執行
    法院所准許，目前之上開強制執行程序終結尚未終結，及訴外人王正輝所設定抵
    押權土地、建物及系爭建物，現由原告所占用繼續中等情，提出本院拍賣公告影
    本及九十年度訴字第二六四三號民事判決及估價單各一份為證，且為被告所不爭
    執，並經本院調閱九十三年度執善字第七０三一號拍賣抵押物執行卷宗查核無誤
    ，堪信屬實。
  (二)次查，本件坐落臺中縣大甲鎮○○段一六四建號建物（建物門牌為臺中縣大甲鎮
    ○○路八號房屋），目前已擴建增加如附圖所示Ａ部分（面積二六點一０平方公
    尺），內部均為一、二層之加強磚造供作住房使用之房舍，而如附圖Ｂ部分（一
    九九點九七平方公尺）及Ｃ部分（三點八四平方公尺）所示，則為外層使用鋼架
    造加蓋石綿瓦及鋼板造之鋼架造一樓房屋，此有卷附之臺中縣大甲鎮地政事務所
    建物複丈成果圖，及本院所調閱之九十三年度執善字第七０三一號執行卷宗所附
    土地登記謄本及黃裕杰建築師事務所所提供照片六張足參，足見一六四建號建物
    （含其增建部分）與系爭建物之建材顯然不同，復查，系爭建物於構造上，為一
    梯型之建築，從成功路往一六四建號房屋搭蓋，左側方向預留有二米半之巷道，
    分別作為一六四建號房屋及系爭建物之出入使用，雖與一六四號建物之屋頂處有
    緊密搭接，然該建物於搭接處仍設有柱子獨立支撐建物，而建物內部構造上，共
    為五部分，分別為一間主體房間、二間儲藏室、一間廁所及與一六四建號建物搭
    接之空間，而主體房間與儲藏室、廁所及搭接空間等均設有阻隔，並有設置一門
    以供通行，主體房間內部為該建物之主體結構，內部空間呈現四方寬廣，於重要
    處所均設置有柱子作為獨立之支撐，於面臨成功路方向分別設置有大小之鐵捲門
    ，面臨左側二米巷道部分亦設置有一個鐵捲門，而與一六四建物搭接之空間部分
    ，則除亦設置完全封閉之阻隔牆壁外，亦設一門可以通行出入，而二間儲藏室及
    一間廁所則均處於建物房屋右側三角地帶，梯型斜面所形成之三角形面積所間隔
    而成，面積較小且較偏狹，作用上顯係輔佐主體房間之用，至於與一六四建號建
    物搭接之空間部分，雖僅一處設有柱子以供支撐，另一處則僅於屋頂部分搭接，
    而無其他獨立支撐，與前方二米巷道互相通聯，並無任何阻隔得為通行，此亦可
    參照前揭所示之複丈成果圖及現場照片外，另經本院至現場勘查，並製有現場勘
    驗圖附卷可參，由上可知，系爭建物關於雖有一部份之屋頂與一六四建號搭接，
    而未設置有獨立之柱子支撐，應係為免妨礙一六四建號建物之出入而使然，該搭
    接部份，雖可作為一六四建號房屋之停車場使用，然依照其結構材質，係有別於
    一六四建號房屋而與系爭建物其他部分具有相同材質及一體成形之情形，且依其
    性質應屬系爭建物構造之一部，其可作為一六四建號房屋之停車場使用，應僅屬
    於附帶性質，而系爭建物在外觀上，既然與一六四建物房屋顯然可做區別，內部
    構造亦具有獨立性質，無需依附一六四建物房屋存在，且有獨自出入之門戶，構
    造上及使用上，均具有獨立性，尚難因系爭建物關於與一六四建號房屋有搭接之
    情形，而據認為系爭建物全部，均屬於一六四建號建物之附屬建物。是被告抗辯
    系爭建物不具備構造上及使用上之獨立性云云，尚非可採。
  (三)又按所謂從物，乃指非主物之成分，常助主物之效用，而同屬於一人者而言，此
    觀民法第六十八條第一項之規定自明。而所謂常助主物之效用，係指該物就一般
    交易觀念言之，在客觀上具有繼續性的輔助主物之經濟效用，而居於從屬關係，
    其本身捨輔助主物之外，不具獨立使用之經濟效用者而言。苟僅所有人在主觀上
    將某物作為原物之輔助使用，或僅作暫時性之輔助使用者，則非從物。最高法院
    八十一年度臺上字第一三七０號著有判決意旨可參，復查，如附圖所示Ｂ部分及
    Ｃ部份，占用面積高達二０三點八一平方公尺（即199.97+3.84=203.81），與建
    號一六四建號房屋及如附圖Ａ部分之增建部分合計總面積六十四點八一平方公尺
    （即38.71+ 26.10 =64.81）相較，其占用面積顯較建號一六四建號房屋及其增
    建部分為寬廣，且具有相當規模，該部分之空間除可獨立作為工廠生產使用或倉
    庫使用外，如將其全部出租予他人使用，亦不影響一六四建號房屋及其增建部分
    之使用，是尚難認為此部分之建物僅具有輔助之經濟效用。又一六四號建號房屋
    其所有人目前登記為訴外人王愉嘉，而系爭建物則因其具有獨立性質，故當初原
    告為擔保訴外人王正輝之債權，而信託登記於訴外人王正輝名下之時，該建物並
    不因其具備從物性質，而發生隨之移轉之效果，是此部分仍非訴外人王愉嘉所有
    ，是尚難據此認為系爭建物係一六四號建號房屋之從物。
  (四)復按無權利人就權利標的物所為之處分，經有權利人之承認始生效力。民法第一
    百一十八條第一項定有明文，被告雖又提出訴外人王正輝先前所提出之同意就增
    建部分未經保存登記之建物部分，合併提供為抵押權設定之一部之切結書，惟查
    ，該切結書縱使為真，然本件除如附圖所示Ａ部分外，其餘如附圖所示Ｂ部分及
    Ｃ部分建物既為原告所興建，自屬原告原始取得，縱使訴外人王正輝出具前揭切
    結書時，亦並就此部分同意提供為抵押權設定之一部，此部分之處分，仍屬無權
    處分，參照上開規定，仍須經有權利人之承認始生效力，復查，原告對於訴外人
    王正輝之處分復無承認之意，尚難推認系爭建物應受前揭約定之拘束，是被告於
    此所辯，亦非可採。
  (五)繼按第三人就執行標的物有足以排除強制執行之權利者，得於強制執行程序終結
    前，向執行法院對債權人提起異議之訴，強制執行法第十五條前段定有明文。經
    查，本件系爭建物既與被告所聲請拍賣之一六四建號房屋抵押物，具有使用上及
    構造上之獨立性，而非附屬建物，亦非一六四建號房屋之從物，且原告亦未承認
    訴外人王正輝所為之無權處分，尚難認為系爭建物係屬抵押權拍賣效力所及，從
    而，原告於強制執行程序終結前，主張其對於系爭建物有所有權而有足以排除強
    制執行之權利，而提起異議之訴，並請求本院九十三年度執善字第七０三一號拍
    賣抵押物事件，就原告所有之系爭建物所為強制執行程序，應予撤銷，為有理由
    ，應予准許。
  (六)因本案事證已臻明確，兩造其餘主張陳述及所提之證據，均毋庸再予審酌，附此
    敘明。
四、結論：原告之訴為有理由，依民事訴訟法第七十八條，判決如主文。
中　　　華　　　民　　　國　　九十三　　年　　　十　　　月　　十三　　日
                                臺灣臺中地方法院民事第三庭
~B法　　　官　許　石　慶
正本係照原本作成
如對本判決上訴，須於判決送達後二十日內向本院提出上訴狀
中　　　華　　　民　　　國　　九十三　　年　　　十　　　月　　 十五　　 日
~B法院書記官
